【裁判字號】    98,上訴,2338
【裁判日期】    981001
【裁判案由】    毒品危害防制條例
【裁判全文】
臺灣高等法院刑事判決                98年度上訴字第2338號
上  訴  人  臺灣板橋地方法院檢察署檢察官
被      告  甲○○
                    國民
指定辯護人  本院公設辯護人周君穎
上列上訴人因被告違反毒品危害防制條例案件，不服臺灣板橋地
方法院97年度訴字第5437號，中華民國98年3月26日第一審判決
（起訴案號：臺灣板橋地方法院檢察署97年度偵字第29165、307
71號、97年度毒偵字第8826號），提起上訴，本院判決如下：
    主  文
上訴駁回。
    理  由
一、公訴意旨略以：被告甲○○明知海洛因及甲基安非他命分別
    係屬第一級毒品與第二級毒品，不得意圖販賣而持有，於民
    國97年10月6日下午1時許，在其臺北縣土城市○○路128巷1
    3弄6號2樓住處，向真實姓名不詳、綽號「S」之成年男子，
    以新臺幣（下同）25,000元購入第一級毒品海洛因2小包及
    第二級毒品甲基安非他命4小包後，竟萌生營利之意圖而持
    有之，並欲以第一級毒品海洛因每0.5公克3,000元、第二級
    毒品甲基安非他命每公克5,000元之價格，販賣予不特定人
    牟利，嗣於97年10月7日16時許，為警在臺北縣土城市○○
    路128巷13弄6號2樓查獲，扣得第一級毒品海洛因2包（共計
    淨重0.453公克，驗餘重0.4475公克）、第二級毒品甲基安
    非他命4包（共計淨重0.404公克）、安非他命吸食器1組、
    電子磅秤1臺及分裝袋340個（所涉施用毒品案件，另經臺灣
    板橋地方法院以97年度訴字第5019號判決確定在案），因認
    被告涉犯毒品危害防制條例第5條第1、2項之意圖販賣而持
    有第一級、第二級毒品罪嫌云云。
二、按犯罪事實應依證據認定之，無證據不得認定犯罪事實，刑
    事訴訟法第154條第2項定有明文。又犯罪事實之認定，應憑
    證據，如未能發現相當證據，或證據不足以證明，自不能以
    推測或擬制之方法，以為裁判基礎。次按認定不利於被告之
    事實，須依積極證據，苟積極證據不足為不利於被告事實之
    認定時，即應為有利於被告之認定，更不必有何有利之證據
    （參照最高法院30年上字第816號判例意旨）。再按刑事訴
    訟法上證明之資料，無論其為直接證據或間接證據，均須達
    於通常一般之人均不致於有所懷疑，而得確信其為真實之程
    度，始得據為有罪之認定，倘其證明尚未達到此一程度，而
    有合理之懷疑存在時，致無從形成有罪之確信，根據「罪證
    有疑，利於被告」之證據法則，即不得遽為不利於被告之認
    定（最高法院76年台上字第4986號判例意旨參照）。次按案
    件曾經判決確定者，應諭知免訴之判決，刑事訴訟法第302
    條第1款定有明文。又此項訴訟法上所謂一事不再理之原則
    ，關於實質上一罪或裁判上一罪，均有其適用。
三、公訴意旨認被告甲○○涉犯意圖販賣而持有第一、二級毒品
    罪嫌，無非係以：(一)被告於警詢及偵查中之自白，(二)臺北市
    政府警察局大安分局之搜索扣押筆錄、扣押物品目錄表、交
    通部民用航空局航空醫務中心97年10月15日航藥鑑字第0975
    32 1號毒品鑑定書、臺北市政府警察局97年10月21日北市鑑
    毒字第261號鑑驗通知書等為其論據。
四、訊據被告甲○○於偵查中及審理時均矢口否認意圖販賣而持
    有第一級、第二級毒品，並辯稱：扣案之第一級、第二級毒
    品係伊供己施用而持有，並無伺機販售他人牟利之意圖等語
    。經查：
  (一)按被告之自白，非出於強暴、脅迫、利誘、詐欺、疲勞訊問
    、違法羈押或其他不正之方法，且與事實相符者，得為證據
    ；被告或共犯之自白，不得作為有罪判決之唯一證據，仍應
    調查其他必要之證據，以察其是否與事實相符；刑事訴訟法
    第156條第1項、第2項分別規定甚明。又刑事訴訟法第156條
    第2項規定之立法目的乃欲以補強證據擔保自白之真實性；
    亦即以補強證據之存在，藉之限制自白在證據上之價值。而
    所謂補強證據，則指除該自白本身外，其他足資以證明自白
    之犯罪事實確具有相當程度真實性之證據而言，雖其所補強
    者，非以事實之全部為必要，但亦須因補強證據與自白之相
    互利用，而足使犯罪事實獲得確信者，始足當之（最高法院
    74年台覆字第10號判例意旨參照）。次按毒品危害防制條例
    第5條第1項、第2項之意圖販賣而持有第一級毒品、第二級
    毒品罪，係指以非營利之目的而販入或因其他原因而持有毒
    品，其後始起意出售所持有之毒品以營利，且迄未著手賣出
    者而言。所謂意圖，乃犯罪構成之主觀違法要素，亦屬犯罪
    之成立要件；行為人是否具有販賣之意圖而持有毒品，須以
    嚴格之證據證明之，亦即必須有相當之客觀事實，足以表徵
    其主觀意念之遂行性及確實性，始足當之（最高法院96年度
    台上字第1772號判決要旨參照）。
  (二)扣案之乳白色粉末2袋經送驗結果，係屬第一級毒品有海洛
    因，淨重0.4530公克，驗餘重0.4475公克；扣案之白色透明
    晶體4包經送驗結果，亦檢出第二級毒品甲基安非他命成分
    ，淨重4.04公克；有交通部民用航空局航空醫務中心97年10
    月15日航藥鑑字第0975321號毒品鑑定書、臺北市政府警察
    局97年10月21日北市鑑毒字第261號鑑驗通知書1紙各在卷可
    憑（見97年度偵字第29165號卷第63頁、第64頁）。
  (三)被告固於警詢時陳述：「（你還這麼多袋子？我要問的意思
    是，你曾經拿東西給別人嗎？曾經嗎？）不曾。」「（到目
    前為止是自己在吃而已嗎？）對。」…「警方說實在查到這
    些東西，我現在問你？）好。」「（雖然你說你沒有真正賣
    出去，但是任何人都想知道啦，都看有啦。）因為。」「（
    你拿這些東西，這些也不少，跟其他東西，你有想啦，我跟
    你說，這是給你一個機會啦！）好，我知道。」「（你有想
    過說，若有人要這東西，我可以稍微處理一下？有這樣想過
    嗎？這樣就好了？）沒有。」「（沒有，這樣說誰要相信？
    ）因為東西很多，我，因為安非他命很貴。」「（安非他命
    很貴？）嗯。很難拿。」「（這樣更好賣？價格可以提更高
    啊？這人沒有錯嗎？）對。」「（這是你朋友，朋友介紹的
    ？）嗯。」「（剛才因錄影系統電力不足，故更換電池，在
    97年10月7日12、10好了，回復訊問筆錄。現在重覆剛才問
    你的事情，警方有查獲的毒品海洛因毛重0.7公克，淨重0.5
    7公克，安非他命4小包，你說以新臺幣25,000元購得，這數
    量是不少哦，講實在的啦，我們說老實說，雖然你說，你剛
    才說你都沒賣給任何人，還是怎樣？）嗯。」「（較難給人
    這個感覺？我現在問你，你有想過嗎？你有無想過，這樣就
    好啦！有想過要獲取一些利益，有沒有？有無想過啦？）這
    個想這個想法，朋友算沒有東西時，再賣給他。」「（有這
    個想法？）對啊。」「（確定有處理出去了嗎？）沒有。沒
    人，還沒有。」「（剛拿進來而已，你是說那時候拿的？昨
    天拿進來的？）昨天，前天，前天啊。」「（前天拿進來的
    ？）嗯！」「（有處理出去了嗎？）都還沒。」「（老實說
    ，沒關係？）都還沒。」「（我們會查啊？）對啊。」「（
    你的紀錄，我們會查啊，到底，若有一個人跟你買過，你這
    樣就解釋不過啦？）真的都還沒賣到，就被你們追到了。」
    「（只有這樣的想法而已？）對啊。」等語（見原審卷第34
    至37頁勘驗筆錄）。惟本件警員明知扣案毒品之數量非多，
    被告若自白有販賣之意圖，係對被告嚴重不利，而非獲得較
    輕刑責之機會，竟於被告供稱毒品係供己施用後，仍對被告
    稱：「拿這些東西，這些也不少，跟其他東西，你有想啦，
    我跟你說，這是給你一個機會啦！」「你有想過說，若有人
    要這東西，我可以稍微處理一下？有這樣想過嗎？這樣就好
    了？」云云，而刻意誘導不知罪名及刑責輕重之被告自白販
    賣之意圖。且警員於被告回答沒有販賣意圖係因毒品價昂難
    以取得之後，猶不死心，再質問被告：「這數量是不少哦，
    講實在的啦，我們說老實說，雖然你說，你剛才說你都沒賣
    給任何人，還是怎樣？」「較難給人這個感覺？我現在問你
    ，你有想過嗎？你有無想過，這樣就好啦！有想過要獲取一
    些利益，有沒有？有無想過啦？」云云，其訊問被告縱未達
    詐欺或其他不正方法之程度，然屬刻意誘導甚明。是被告雖
    於警詢時自白：「這個想這個想法，朋友算沒有東西時，再
    賣給他。」云云，惟被告該白白是否係出於誤認未涉較重刑
    責，不堪其擾而隨口配合警員希望之內容回答？自非無疑。
  (二)被告於偵查時坦承自96年8月份時即開始施用第一級、第二
    級毒品，最後一次是97年10月27日在金安街住處施用第一、
    二級毒品，其每個月至少向楊沛祥購買毒品2次以上，安非
    他命1公克5,000元，海洛因1錢20,000元，其每次購買海洛
    因及安非他命一起加起來大約在15,000元左右，為警查扣之
    毒品係以25,000元購買，伊每次施用約0.1公克等情不諱（
    見97年度毒偵字第8826號卷第7頁、第12頁，97年度偵字第
    29165號卷第74頁），且被告為警查獲後所採集之尿液檢體
    ，經台灣檢驗科技股份有限公司鑑定結果，確呈鴉片類、安
    非他命類之陽性反應，有該公司出具之濫用藥物尿液檢驗報
    告（報告編號：CH/2008/A0753）影本1紙在卷可稽，足認被
    告確有施用第一級、第二級毒品海洛因、甲基安非他命之習
    慣。又扣案之第一級毒品海洛因2包（共計淨重0.4530公克
    ）、第二級毒品甲基安非他命4包（共計淨重4.04公克）。
    依被告陳述施用第一級、第二級毒品之頻率及數量，不逾2
    個月即可將扣案之毒品施用完畢。被告辯稱扣案之毒品係供
    其施用而持有乙節，非不可採。又被告供稱先前有工作，為
    土城市清潔隊，月薪將近4萬元，從88年做到93年，太太仍
    在土城市清潔隊做等語（見97年度偵字第29165號卷第74頁
    、第75頁）。而被告於96年度有薪資所得326,225元（扣繳
    單位台北縣土城市公所），於97年度有薪資所得20,241元（
    扣繳單位台北縣土城市公所）；被告之配偶陳緁駖於96年度
    有薪資所得152,470元（扣繳單位台北縣土城市公所），於
    97 年度有薪資所得451,923元（扣繳單位台北縣土城市公所
    ）；有稅務電子閘門財產所得調件明細表各在卷可考（見本
    院卷第31至32頁、第35至36頁）。足見被告非無資力花費25
    ,000元向楊沛祥購入上開毒品施用。兼以政府積極查緝毒品
    之交易，因此施用毒品之人向他人購買毒品之管道甚少，被
    告為方便自己施用，且以較便宜之價格，一次購入可供1、2
    個月施用之甲基安非他命、海洛因數量，衡情亦未違背經驗
    法則。至警方在臺北縣土城市○○路128巷13弄6號2樓查獲
    被告後，雖另扣得電子磅秤1臺及分裝袋340個等物，惟被告
    供稱上開物品為其自己施用毒品所用之物，而電子磅秤及分
    裝袋等物，亦可為一般施用毒品之人用以分裝及秤量毒品重
    量所用，非必供販賣毒品所用。是本案扣案毒品、電子磅秤
    及分裝袋等物均不足以補強佐證被告於警詢時白白有販賣之
    意圖之真實性。
  (三)此外，復查無其他證據足認被告有販賣毒品之意圖，依「罪
    證有疑，利於被告」之證據法則，應認被告係基於施用第一
    級、第二級毒品之犯意，而持有扣案第一級毒品海洛因及第
    二級毒品甲基安非他命，並非意圖販賣而持有。被告所辯，
    足堪採信。
五、被告另因基於施用第一級、第二級毒品之犯意，於本件查獲
    前之97年10月6日下午4時許，以玻璃球吸食器之方式在臺北
    縣土城市○○路128巷13弄6號2樓之住處內施用第二級毒品
    甲基安非他命1次，又於同年月7日凌晨4時許，在上址處所
    以香菸燃燒之方式施用第一級毒品海洛因1次，經臺灣板橋
    地方法院以97年度訴字第5019號分別判處有期徒刑10月、4
    月，定應執行有期徒刑1年，並將扣案上開第一級毒品海洛
    因2包及第二級毒品甲基安非他命4包均沒收銷燬確定，有該
    案判決書1份在卷可據。扣案第一級、第二級毒品海洛因2包
    、甲基安非他命4包等物，實係供上開施用毒品犯罪所用而
    持有之物。又犯毒品危害防制條例第10條第1項、第2項之施
    用第一級、第二級毒品罪者，其施用前後持有海洛因及甲基
    安非他命之低度行為為施用之高度行為所吸收，不另論罪，
    而被告上開施用第一級、第二級毒品之犯罪既經判決有罪確
    定在案，其判決效力自及於本件基於施用第一級、第二級毒
    品之目的而持有扣案之上開第一級、第二級毒品海洛因、甲
    基安非他命之犯行。公訴人就業經判決確定之同一事實重行
    起訴，容有未合。本件應為免訴之諭知。原審對被告諭知免
    訴之判決，核無違誤。
六、檢察官上訴意旨雖以：被告於94年至96年（應係97年）10月
    為警查獲時均無工作，是其先前縱有所得、積蓄，仍與被告
    於96年（應係97年）10月間某日購買毒品時有無相當資力，
    毫無必然之關聯。且並無任何證據佐證被告太太仍於土城市
    清潔隊服務，原審就上情均未審酌並調查，而逕予認定被告
    具有購買毒品之資力，故無販賣之意圖，尚嫌速斷云云。惟
    被告與其配偶非無資力購買扣案之毒品，有稅務電子閘門財
    產所得調件明細表在卷可考。檢察官上訴指摘原判決不當，
    請求撤銷改判，難認有理，應予駁回。
據上論斷，應依刑事訴訟法第368條，判決如主文。
本案經檢察官李良忠到庭執行職務。
中    華    民    國    98    年    10    月     1    日
                  刑事第七庭  審判長法  官  陳晴教
                                    法  官  游紅桃
                                    法  官  楊智勝
以上正本證明與原本無異。
如不服本判決，應於收受送達後10日內向本院提出上訴書狀，其
未敘述上訴之理由者並得於提起上訴後10日內向本院補提理由書
（均須按他造當事人之人數附繕本）「切勿逕送上級法院」。
                                    書記官  林桂玉
中    華    民    國    98    年    10    月    5     日


司法院資訊處製作；財團法人民間司法改革基金會備份。
